【裁判字號】    96,交聲,948
【裁判日期】    970331
【裁判案由】    聲明異議
【裁判全文】
臺灣臺南地方法院交通事件裁定         96年度交聲字第948號
移送機關    交通部公路總局嘉義區監理所臺南監理站
異議人即
受處分人    甲○○
上列受處分人因違反道路交通管理處罰條例案件，對於交通部公
路總局嘉義區監理所臺南監理站民國96年9月21日所為之裁決處
分（處分案號：嘉監南字第裁74-ZHA045987號），聲明異議，本
院裁定如下：
    主  文
原處分撤銷。
甲○○汽車駕駛人，駕駛汽車行駛於高速公路，不遵使用限制而
有行車速度超過規定之最高速限之行為，處罰鍰新臺幣參仟元，
並記違規點數壹點。
    理  由
一、原處分意旨略以：受處分人即異議人甲○○於民國（下同）
    94年11月30日上午8點43分許，所有車牌號碼D5-3292號自用
    一般小客車，行經最高速限為時速110公里之國道3號高速公
    路北上284.1公里處時，其行車速度為時速123公里，而為內
    政部警政署國道公路警察局第八警察隊古坑分隊警員（下稱
    舉發機關）以科學儀器測得其有超速之違規行為，乃製單舉
    發，舉發機關因舉發通知單郵寄車籍地無法送達，乃辦理寄
    存送達在案。嗣經交通部公路總局嘉義區監理所臺南監理站
    （下稱移送機關）查證結果，復認異議人之前述違規事實明
    確，乃依本件違規發生時之道路交通管理處罰條例第33條第
    1項第1款（原裁決書漏載第1款）及第63條第1項（原裁決書
    漏載第1款）等規定，並參酌本件違規發生時之違反道路交
    通管理事件統一裁罰基準表之相關內容，裁處異議人罰鍰新
    臺幣（下同）6,000元，並記違規點數1點等處分。
二、本件聲明異議意旨略以：
（一）本件裁決書並無法具體證明D5-3292自用一般小客車於94
      年11月30日在國道三號高速公路284.1公里處超速事實，
      究係當場攔截製單舉發者或逕行舉發？前者舉發記錄或舉
      發通知單等稽查違規紀錄在裁決書中無法顯示。即使當時
      超速係路邊照相機照相逕行舉發，惟事後受處分人並未接
      獲現場舉發照片，不符道路交通管理處罰條例第7-2條第1
      項第7款「經以科學儀器取得證據資料證明其行為違規」
      之規定。
（二）本件裁決書中指陳之違規時、地之後，異議人並未接獲任
      何違規通知單，不符道路交通管理處罰條例第9條之規定
      。且該裁決書中雖記載「原舉發通知單應到案日期95年02
      月01日前」等語，事實上異議人並未收到任何通知書。竟
      於事過1年又8個月之後突然接獲本件裁決書要求罰款，除
      異議人已無法記憶當時狀況外，裁決書上亦無法提出當場
      違規舉發之照片，亦無載明超速當時之行車速度，及說明
      當時是如何舉發等情，令異議人難以信服。
（三）設若類似案件政府機關任意於某一時間點在人民已無法記
      憶長時間以前的事情況下，向人民提出幾年前有違規，請
      繳罰鍰之要求，又不舉出具體違規事證，即使確有其事，
      人民當時若因故未接到通知，此後政府就不再繼續通知，
      任意於若干長時間人民已無法記憶以後，遽以裁決書通知
      受罰，該裁決書又無具體事證，如此人權將受到極大之侵
      害，為此，提出異議等語。
三、本件異議人之違規行為發生於94年11月30日，係在94年12月
    28 日修正公布，並於95年7月1日施行之道路交通管理處罰
    條例第33條規定之前，可見本件違規行為發生後，道路交通
    管理處罰條例中之相關處罰規定業已變更。而異議人於上開
    時、地，駕駛自用一般小客車行駛於高速公路而有行車速度
    超過規定最高速限之違規行為部分，依本件違規行為發生時
    之同條例第33條第1項係規定：「汽車行駛於高速公路或設
    站管制之道路，而不遵管制之規定者，處汽車駕駛人新臺幣
    3千元以上6千元以下罰鍰。」，同時參酌本件違規行為發生
    時之違反道路交通管理事件統一裁罰基準表之相關內容，可
    知異議人應受罰鍰之最高額係6,000元。而原處分機關96年9
    月21日裁決時即現行之同條例第33條第1項第1款之處罰規定
    ，則已修正為：「汽車行駛於高速公路、快速公路或設站管
    制之道路，不遵使用限制、禁止、行車管制及管理事項之管
    制規則而有下列行為者，處汽車駕駛人新臺幣3千元以上6千
    元以下罰鍰：一、行車速度超過規定之最高速限或低於規定
    之最低速‧‧」，同時參酌本件原處分機關裁處時即現行之
    違反道路交通管理事件統一裁罰基準表之相關內容，在小型
    車行車速度超過規定之最高速限未滿20公里者，罰鍰最高額
    則為4,500元，比較上述新舊法之相關規定內容一體適用結
    果，顯然舊法之規定並未有利於異議人。據此並參照行政罰
    法第5條規定：「行為後法律或自治條例有變更者，適用行
    政機關最初裁處時之法律或自治條例。但裁處前之法律或自
    治條例有利於受處罰者，適用最有利於受處罰者之規定。」
    之內容，足見本件異議人汽車行駛於高速公路而有行車速度
    超過最高速限之違規行為，應適用本件原處分機關裁處時即
    現行之道路交通管理處罰條例第33條第1項第1款之處罰規定
    ，並同時參酌本件原處分機關裁處時即現行之違反道路交通
    管理事件統一裁罰基準表之相關內容而決定罰鍰數額，始為
    妥當，合先敘明。
四、按汽車行駛於高速公路，不遵使用限制，行車速度超過規定
    之最高速限，處汽車駕駛人新台幣三千元以上六千元以下罰
    鍰，並記違規點數1點，現行道路交通管理處罰條例第33條
    第1項第1款、第63條第1項第1款分別定有明文。
五、經查：
（一）移送機關指稱異議人於上揭時、地駕駛車牌號碼D5-3292
      自用一般小客車行經最高速限為時速110公里之國道3號高
      速公路北上284.1公里處時，行車速度為123公里，其行車
      速度超過規定之最高速限未滿20公里，有內政部警政署國
      道公路警察局95年1月2日公警局交字第ZHA045987號舉發
      違反道路交通管理事件通知單1份在卷可稽，並有以雷測
      測速儀器測得有超速違規行為之採證照片1幀附卷可憑，
      自足信為真實。
（二）異議人之上述違規事實，既堪認定，然其陳稱未曾收受上
      開舉發違反道路交通管理事件通知單等語，而移送機關則
      稱舉發機關已將該舉發違反道路交通管理事件通知單送達
      車籍地「台南市○○路127巷98號」，因招領逾期經郵局
      退回，舉發機關復於95年3月27日將該通知單寄至車籍地
      所轄郵局南門路郵局為寄存送達在案等語。因此，次應審
      究者為：舉發違反道路交通事件通知單送達車籍地即認為
      完成送達程序，還是應送達受處分人之住居所、事務所或
      營業所在地始認為完成送達程序？本院認為應送達受處分
      人之住居所、事務所或營業所在地始認為完成送達程序，
      理由如下：
   1、按據道路交通管理處罰條例第92條第3項規定授權訂定之
      違反道路交通管理事件統一裁罰基準及處理細則第5條明
      定：「處理違反道路交通管理事件，有關文書送達之程序
      ，依行政程序法之規定」等語，及同細則第11條第1項第3
      款復規定：「行為人有本條例之情形者，應填製舉發違反
      道路交通管理事件通知單，並於被通知人欄予以勾記，其
      通知聯依下列規定辦理：三、逕行舉發者，應按已查明之
      資料填註車牌號碼、車輛種類、車主姓名或地址，並於通
      知單上方空白處加註逕行舉發之文字後，由舉發機關送達
      被通知人」等語可知，法律明文規定逕行舉發之違反道路
      交通管理事件通知單應送達於被通知人，且其送達程序應
      依行政程序法規定行之。
   2、且交通裁罰事件中相關行政機關所為之行政行為，並非屬
      行政程序法第3條第1項、第2項所列舉之得排除行政程序
      法適用之行政機關或行政行為，故自應適用行政程序送達
      之規定。按88年2月3日公布、90年1月1日施行之行政程序
      法，就行政機關所為有特定相對人之書面行政處分或行政
      行為之送達，於第67條至第91條定有明文規定，其中「送
      達，於應受送達人之住居所、事務所或營業所為之。」、
      「送達，不能依前二條規定為之者，得將文書寄存送達地
      之地方自治或警察機關，並作送達通知書兩份，一份黏貼
      於應受送達人住居所、事務所、營業所或其就業處所門首
      ，另一份交由鄰居轉交或置於該送達處所信箱或其他適當
      位置，以為送達。前項情形，由郵政機關為送達者，得將
      文書寄存於送達地之郵政機關。寄存機關自收受寄存文書
      之日起，應保存三個月。」，行政程序法第72條第1項、
      第74條第1項、第2項、第3項定有明文。準此，舉發違反
      道路交通事件通知單應向行為人之「住居所、事務所或營
      業所」送達，並非向行為人之「車籍地」送達，甚為明灼
      。
   3、又依照「違反道路交通管理事件統一裁罰基準及處理細則
      」第2條第2項之違反道路交通管理事件統一裁罰基準表內
      容，以及同處理細則第41條、第44條等規定可知，違反道
      路交通管理事件之裁罰基準，係以受處分人接到舉發違反
      道路交通事件通知單後，「有無逾越到案日期繳納罰款及
      到案與否」，為設定裁決罰鍰數額準據之一，故受處分人
      人有無於到案日期前繳交罰鍰或到案與否，對於受處分人
      究應處以較低額或較高額之罰鍰，本具有相當之決定性。
      另因違反道路交通管理事件之處罰為一行政秩序罰，其對
      於違規之受處分人所為之處罰，顯然影響受處分人之權利
      義務，性質上為負擔之行政處分，是其應有行政法基本原
      則之要求——即行政行為應遵循公正、公開與民主之程序
      ，確保依法行政原則，以保障人民權益，增進人民對行政
      之信賴，此亦為行政程序法第1條開宗明義所揭示，故為
      保障違反道路交通管理事件受處分人之權益，舉發單位本
      應於舉發通知單上，詳為記載「應到案日期」及「應到案
      處所」，以利受處分人得遵期到案繳交罰款，或對其違規
      之行為有陳述、爭執之機會，舉發違反道路交通事件通知
      單自應送達受處分人之住居所、事務所或營業所在地，該
      受處分人始有知悉之可能。
（三）查上開舉發通知單經舉發單位掛號郵寄至「台南市○○路
      127巷98號」，惟因無人收受而辦理寄存送達，有內政部
      警政署國道公路警察局第八警察隊96年11月20日公警八交
      字第0960871769號函檢送本件違規單存根聯影本暨採證相
      片與送達證書影本各1份在卷可參，然異議人之戶籍所在
      地已於91年3月22日設址於「台南市○○區○○里○○○鄰○
      ○○街14巷3號」，有全戶戶籍資料查詢結果1份在卷可憑
      ，然舉發單位卻未依異議人上開「台南市○○區○○里○○
      ○鄰○○○街14巷3號」戶籍設址地寄送舉發通知單，逕將
      舉發通知單送達至車籍地，嗣並為寄存送達，以致異議人
      未能收到舉發通知單而即時為繳納罰鍰之行為，依行政程
      序法第72條、第74條之規定，本件舉發通知單之送達程序
      顯不合法。
（四）如前前述，本件舉發通知單既未經合法送達，則異議人顯
      然無從根據該舉發通知單上之「應到案日期」及「應到案
      處所」等內容，遵期到案繳交較低額罰款，或對其經舉發
      之違規行為有陳述、爭執之機會，故移送機關就此疏漏，
      並未依循違反道路交通管理事件統一裁罰基準及處理細則
      第30條第1項之相關規定加以審查，並要求舉發單位補正
      而另行合法通知異議人，後來即逕以前述違規事實明確，
      而對異議人處以法定最高額罰鍰6,000元之處分，經核於
      法並非適當，故異議人執此而指摘原裁決處分不當，尚屬
      有理。
六、綜上所述，本件原裁決處分既有前述違法情形，自應由本院
    裁定將原處分撤銷，然因異議人所有之前開小客車，於上述
    時、地，有經人駕駛行駛於高速公路，而有行車速度超過規
    定最高速限未滿20公里之違規事實既可認定，且異議人復係
    該小客車之所有人，則本院仍應參照行政罰法第5條之規定
    ，適用原處分機關裁處時即現行之道路交通管理處罰條例第
    33 條第1項第1款及第63條第1項第1款等規定，並審酌上開
    違規情節之輕重，另為異議人如主文第2項所示之諭知，以
    資適法。
七、據上論斷，應依道路交通管理處罰條例第87條第2項、道路
    交通案件處理辦法第20條前段，裁定如主文。
中    華    民    國    97    年    3     月    31    日
                      交通法庭  法  官  陳淑勤
以上正本證明與原本無異。
如不服本裁定應於送達後5日內向本院提出抗告狀。
                                書記官  陳金堂
中    華    民    國    97    年    3     月    31    日


司法院資訊處製作；財團法人民間司法改革基金會備份。
